臺灣高等法院民事判決　93年度上易字第87號
上　訴　人　　　甲○○
　　　　　　　　乙○○
共　　　同
訴訟代理人　徐原本律師
被　上訴人　丙○○
上列當事人間清償借款事件，上訴人對於中華民國92年10月30日
臺灣新竹地方法院92年度訴字第345 號第一審判決提起上訴，本
院已於九十三年十二月二十八日言詞辯論終結，判決如下：
    主      文
上訴駁回。
第二審訴訟費用由上訴人負擔。
    事實及理由
一、上訴人未於言詞辯論期日到場，核無民事訴訟法第三百八十
    六條各款所列情事，爰依被上訴人之聲請，由其一造辯論，
    而為判決。
二、被上訴人起訴主張：上訴人乙○○原係訴外人豪泰汽車客運
    股份有限公司（下稱豪泰公司）之大客車司機，於民國（下
    同）九十一年七月三日上午八時五十分許在國道一號高速公
    路，因駕駛豪泰公司所有之車號ＡＧ－１１２號營業大客車
    追撞由訴外人李政道駕駛之訴外人天霖企業股份有限公司（
    下稱天霖公司）所有之車號Ｔ８－７６１５號自小客車，造
    成訴外人李政道受傷及車號Ｔ８－７６１５號自小客車車損
    ，天霖公司遂對豪泰公司之財產聲請假扣押，經臺灣士林地
    方法院以九十一年度裁全字第四九四三號裁定准許。上訴人
    乙○○於同年十二月二十三日偕同其母即上訴人甲○○至豪
    泰公司洽商肇事理賠事宜，協議由上訴人甲○○向當時為豪
    泰公司股東之伊借款新臺幣（下同）一百二十萬元，上訴人
    乙○○則擔任保證人，約定清償期為九十二年三月二十四日
    ，並簽立借據及本票各一紙交付伊，伊則將一百二十萬元款
    項交付豪泰公司，由豪泰公司代為處理賠償事宜。伊已依約
    交付上開款項予豪泰公司，惟上訴人甲○○屆期迄未清償等
    情，爰依消費借貸及保證之法律關係，求為命上訴人甲○○
    、乙○○給付伊一百二十萬元，及自支付命令繕本送達翌日
    起至清償日止按年息百分之五計算之利息之判決（原審判決
    上訴人甲○○應給付被上訴人一百二十萬元，及自九十二年
    四月十六日起至清償日止之法定遲延利息；如對上訴人甲○
    ○財產強制執行無效果時，則由上訴人乙○○給付之，並依
    聲請為准、免假執行之宣告，駁回被上訴人其餘請求。被上
    訴人就其敗訴部分未聲明不服，已告確定）, 上訴人則就其
    敗訴部分提起上訴, 被上訴人並於本院為駁回上訴之聲明。
三、上訴人則以：被上訴人並未將款項匯至訴外人豪泰公司設於
    第一商銀建成分行之00000000號帳戶，兩造間之消
    費借款契約尚未有效成立等語，資為抗辯，並於本院為：(一)
    原判決不利於上訴人部分廢棄。(二)右廢棄部分，被上訴人在
    第一審之訴及其假執行之聲請均駁回。
四、查被上訴人主張上訴人乙○○原係訴外人豪泰公司之大客車
    司機，於九十一年七月三日上午八時五十分許在國道一號高
    速公路，因駕駛豪泰公司所有之車號ＡＧ－１１２號營業大
    客車追撞由訴外人李政道駕駛之訴外人天霖公司所有之車號
    Ｔ８－７６１５號自小客車，造成訴外人李政道受傷及車號
    Ｔ８－７６１５號自小客車車損，天霖公司遂對豪泰公司之
    財產聲請假扣押，經臺灣士林地方法院以九十一年度裁全字
    第四九四三號裁定准許。上訴人乙○○於同年十二月二十三
    日偕同其母即上訴人甲○○至豪泰公司洽商肇事理賠事宜，
    協議由上訴人甲○○向當時為豪泰公司股東之伊借款一百二
    十萬元，上訴人乙○○則擔任保證人，約定清償期為九十二
    年三月二十四日，並簽立借據及本票各一紙交付伊，伊囑訴
    外人余滿妹匯款二百萬元至豪泰公司關係企業仁美通運有限
    公司（下稱仁美公司）在第一商業銀行建成分行帳戶內，再
    由仁美公司轉交其中一百二十萬元款項交付豪泰公司，由豪
    泰公司立據收受後代為處理賠償事宜等事實，業據其提出借
    據、本票及臺灣新竹地方法院檢察署九十二年度偵字第一四
    六四號檢察官聲請簡易判決處刑書等件附卷可稽（見原法院
    九十二年度促字第九○七八號支付命令卷第六、七頁；原審
    卷第三七至三九頁），且為上訴人所不爭執，堪信為真實。
五、被上訴人主張系爭借款伊已依約定交付予豪泰公司，兩造間
    所約定之消費借貸契約已有效成立，上訴人迄未返還該借款
    ，屢經催討未果，伊自得請求上訴人返還該筆借款等情，上
    訴人則以前揭情詞置辯。經查：
  (一)按民事訴訟法第二百七十七條規定，當事人主張有利於己之
    事實者，就其事實有舉證之責任。次按，消費借貸者，謂當
    事人一方移轉金錢或其他代替物之所有權於他方而約定他方
    以種類、品質、數量相同之物返還之契約，民法第四百七十
    四條第一項定有明文。又依此規定，消費借貸契約屬要物契
    約，於當事人合意外，更須交付金錢或其他代替物，以移轉
    其所有權於他方始能成立。查被上訴人與上訴人甲○○於九
    十一年十二月二十三日約定由被上訴人出借一百二十萬元予
    上訴人甲○○，上訴人甲○○則邀上訴人乙○○為保證人，
    並立下借據、本票後，被上訴人即囑由訴外人余滿妹在華南
    商業銀行於九十一年十二月二十四日匯款二百萬元予仁美公
    司，仁美公司再於九十一年十二月二十五日匯款二百八十八
    萬六千四百元予豪泰公司收受，此有前揭借據、本票及華南
    商業銀行匯款回條聯（原審卷第四○頁）、豪泰公司負責人
    鄭茂滄九十一年十二月二十五日所立之收據（同上卷第四一
    頁）、豪泰公司在第一商業銀行九十一年十二月二十五日之
    存摺類存款取款憑條（同上卷第四二頁）在卷佐證，並為兩
    造所不爭執，信屬實在。再者證人余滿妹於原審證以：「…
    是我匯的，我姐夫（即被上訴人）打電話給我借錢，叫我匯
    到這個地方去，他跟我說他要用錢，我們常常有借來借去，
    也是姐夫叫我匯到仁美通運…」（原審卷第六四頁）；另一
    證人即豪泰公司前任董事長鄭茂滄亦於原審證稱：「…因為
    仁美公司匯給我二百萬元，我有收到，所以才開收據給他，
    其中一百二十萬元是我公司的司機乙○○肇事，我公司的戶
    頭被查封，我叫我司機來，要解決問題，我司機向股東（即
    被上訴人）借錢，借了一百二十萬元，他先匯到仁美通運去
    ，再匯到豪泰的甲存，仁美通運跟豪泰公司是關係企業，我
    確實有收到丙○○（即被上訴人）借給乙○○的錢…」（原
    審卷第六五頁）。又前揭借據上載明：「茲向丙○○（即被
    上訴人）借支（新臺幣）一百二十萬元整，自九十一年十二
    月二十四日起至九十二年三月二十四日止為期三個月，每月
    支付利息一萬二千元整，截止日上開借款匯入第一商業銀行
    建成分行，帳號：00000000（豪泰公司）」，而上
    訴人於原審即提出答辯一狀敘明：「…原告（即被上訴人）
    乃向乙○○表示，豪泰公司之帳戶所以遭查扣，係起因於乙
    ○○開車肇事，故乙○○必須負責除去，並主動表示由伊借
    款一百二十萬元予乙○○直接匯至豪泰公司前開帳戶，用以
    擔保後除去假扣押之限制…」（原審卷第二五頁），互為參
    證以觀，被上訴人貸與上訴人甲○○一百二十萬元，目的在
    除去豪泰公司被查封之帳戶所為假扣押，並非在賠償上訴人
    乙○○駕車肇事所生之損害。本件被上訴人交付系爭借款，
    雖非依借據上所載直接匯入豪泰公司第一商業銀行建成分行
    之帳戶，上訴人甲○○亦未親自收受，惟系爭借款實際上係
    由被上訴人囑訴外人余滿妹先匯二百萬元至豪泰公司關係企
    業之仁美公司，再由仁美公司共交付二百八十八萬六千四百
    元，其中包括系爭借款一百二十萬元予豪泰公司，其間固有
    轉折，惟因豪泰公司之帳戶遭假扣押，輾轉匯款方式為之，
    仍無礙於系爭借款之交付效力與結果，本件消費借貸契約既
    因被上訴人之交付借款，豪泰公司亦確實收受，已具要物契
    約之生效要件，殊無疑義。
  (二)系爭借款係由被上訴人囑訴外人余滿妹匯整數二百萬元至仁
    美公司帳戶，因豪泰公司存款帳戶遭訴外人即上訴人乙○○
    上開肇事行為受害人天霖公司聲請假扣押而查封，此有臺灣
    士林地方法院九十一年十一月六日九十一年度裁全字第四九
    四三號民事裁定、臺灣士林地方法院九十一年十一月十五日
    士院儀九十一執全意字第一九七二號執行命令（原審卷第二
    八頁至第三一頁）附卷足稽，因豪泰公司之銀行帳戶遭假扣
    押，被上訴人始將借款先由仁美公司帳戶輾轉至豪泰公司，
    復經證人鄭茂滄證述無訛，則被上訴人之輾轉交付借款，並
    無礙於系爭消費借貸契約之成立與生效。
  (三)按給付有確定期限者，債務人自期限屆滿時起，負遲延責任
    ；又保證人於債權人未就主債務人之財產強制執行而無效果
    前，對於債權人得拒絕清償，分別為民法第二百二十九條第
    一項、第七百四十五條所明文規定。查被上訴人與上訴人甲
    ○○就系爭借款約定於九十二年三月二十四日期間屆滿時返
    還，此有上開借據足稽，並為兩造所不爭執，依前揭規定，
    上訴人甲○○應自九十二年三月二十五日起負遲延責任，惟
    被上訴人減縮請求自其聲請核發之支付命令送達翌日（即九
    十二年四月十六日）起至清償日之法定遲延利息，即屬有據
    。再查上訴人乙○○為本件借款之普通保證人，依上開規定
    ，被上訴人須對上訴人甲○○之財產強制執行無效果時，上
    訴人乙○○給付之，亦屬有理，自應准許。
六、綜上所述，被上訴人本於消費借貸及保證之法律關係，請求
    上訴人甲○○給付一百二十萬元及自九十二年四月十六日起
    至清償日止之法定遲延利息，並於對上訴人甲○○財產強制
    執行無效果時，由上訴人張木良給付之，為有理由，應予准
    許。原審判命上訴人如數給付，並依兩造各自聲請分別命供
    擔保為准免假執行之宣告，核無不合，上訴意旨指摘原判決
    不當，求予廢棄改判，為無理由，應予駁回。
七、兩造其餘攻擊防禦方法及其他未經援用之證據，經斟酌尚無
    礙於本院前述之認定，無一一論究之必要。
八、據上論結，本件上訴為無理由，判決如主文。
中 　華　  民　　國　　 94　　年　  1　  月 　 11 　  日
                 民事第十六庭 審判長法  官  黃騰耀
                                    法  官  楊絮雲
                                    法  官  許文章
正本係照原本作成。
不得上訴。
中　　華　　民　　國　　94　　年　　1 　　月　　13　　日
　　　　　　　　　　　　　　　　　　書記官  陳明俐
